【裁判字號】    98,訴,2118
【裁判日期】    990430
【裁判案由】    返還房地
【裁判全文】
臺灣臺中地方法院民事判決              98年度訴字第2118號
原      告  丙○○
訴訟代理人  蕭隆泉  律師
複  代理人  丁○○
            張耀聰  律師
            甲○○
被      告  乙○○
訴訟代理人  尤榮福  律師
上列當事人間請求返還房地事件，經本院於民國99年3月30日言
詞辯論終結，判決如下：
    主      文
被告應將臺中市○○區○○段1972建號房屋（門牌號碼：臺中市
北屯區○○里○○○路○段25號）騰空後交還原告。
訴訟費用由被告負擔。
本判決於原告以新臺幣壹拾捌萬元為被告供擔保後，得假執行。
    事實及理由
壹、兩造爭執要旨：
一、原告主張：其於民國89年7月31日收養被告為養子，原告栽
    培被告赴美留學，直至95年3月間被告學成歸國，將自己所
    有之臺中市○○區○○段1972建號房屋（門牌號碼：臺中市
    北屯區○○里○○○路○段25號，下稱系爭房屋）借貸予被
    告使用。詎料，其對原告並未積極克盡孝道，原告痛心之餘
    ，並起訴請求法院終止兩造間之收養關係。並依據民法第
    470條第2項之規定，終止兩造間之使用借貸關係。兩造間之
    使用借貸關係既已終止，被告已屬無權占用，故依據使用借
    貸及無權占用之法律關係提起本件訴訟等語。並聲明：(1)
    被告應將系爭房屋騰空後返還予原告。(2)願供擔保，請准
    宣告假執行。
二、被告抗辯：兩造間具有法律上之母子關係，原告生活優渥，
    被告除居住於系爭房屋外，並無恆產，亦無其他住所，原告
    卻棄此親情不顧，訴請被告搬遷，罔顧人倫，有違公序良俗
    。再者，原告父親生前即將其財產泰半借名登記於原告名下
    ，而系爭房屋應為原告父親所遺留之遺產，被告亦有繼承權
    ，自得居住於該處。另被告並未於聲請拋棄繼承聲請書上簽
    名，僅將自己之印章交由原告保管等語。並聲明：原告之訴
    及假執行之聲請均駁回。
貳、本件經兩造整理並協議簡化爭點如下：
一、兩造不爭執事項：（本院採為判決之基礎）
  (一)坐落於臺中市○○區○○里○○○路○段25號1樓及2樓之房
    地（建號：台中市○○區○○段00000-000號、地號：台中
    市○○區○○段0000-0000地號，應有部分100000分之1643
    ）目前係登記於原告丙○○名下。
  (二)被告自95年3月起使用系爭房地迄今。
  (三)原告對被告所提起之終止收養訴訟，前經臺灣高等法院臺中
    分院以98年度家上字第60號民事判決廢棄本院97年度家訴字
    第202號判決，兩造收養關係仍然存續中（原告已提起第三
    審上訴）。
  (四)兆豐國際商業銀行東臺中分行98年12月30日（98）兆銀東宗
    字第188號函所附相關資料。
  (五)花旗（台灣）商業銀行股份有限公司台北分公司98年12月29
    日（九十八）政查字第27877 號函所附相關資料。
  (六)本院96年度繼字第626 號案件內之民事聲請拋棄繼承狀，上
    面關於乙○○之印文係屬於被告所有，為被告之印章所蓋無
    誤。
二、爭執之事項：
  (一)被告對系爭房地是否為有權占有？（原告得否對被告主張民
    法第470條第2項借用物返還請求權？）
  (二)被告是否符合民法第1117條第1項「不能維持生活，而無謀
    生能力」之要件？
參、得心證之理由：
一、按當事人主張有利於己之事實，就其事實有舉證之責任，又
    私人之印章，由自己使用為常態，被人盜用為變態，主張變
    態事實之當事人，自應就此印章被盜用之事實負舉證之責任
    。查兩造於96年3月15日即共同出具民事聲明拋棄繼承狀，
    向本院聲請拋棄對被繼承人林敏山（即被告之父親，96年2
    月9日死亡）拋棄繼承，其後經本院民事家事庭於同年4月23
    日准予備查，並經調閱本院96年度繼字第626號民事聲請事
    件卷宗查核無誤，復查，被告對於本院96年度繼字第626號
    民事聲請事件卷宗內關於民事聲請拋棄繼承狀，上面關於乙
    ○○之印文係屬其所有，且所蓋用之印文為其印章係屬真正
    不爭直，則被告自應就其抗辯係遭他人盜蓋一節，負舉證責
    任。而被告對於其印章遭原告盜用乙節，復未能舉證以實其
    說，其此部分所辯即非可採。則系爭房屋即令屬於被告之被
    繼承人林敏山所有，則被告既向法院申請拋棄繼承，其自難
    再就林敏山之財產主張有繼承權或有權占用。
二、次按受扶養權利者，以不能維持生活而無謀生能力者為限。
    前項無謀生能力之限制，於直系血親尊親屬，不適用之，民
    法第第1117條定有明文。查兩造間為養母及養子關係，依上
    開說明，被告受扶養權利之要件，仍應以符合不能維持生活
    而無謀生能力為要件，先此敘明。惟查，被告於兆豐國際商
    業銀行帳戶內尚有新台幣（下同）161,549元（至98年12月
    24 日為止），另於花旗（臺灣）商業銀行股份有限公司尚
    有存款及投資1,782,480元（至99年2月15日為止），此有兆
    豐國際商業銀行客戶歷史檔交易明細查詢表、花旗銀行花旗
    （臺灣）商業銀行股份有限公司臺北分公司98年3月12日（
    九十九）政查字第30327號函在卷可參，而被告亦自陳其尚
    有2至3百萬元可用等語，顯見被告目前尚難謂其已達不能維
    持生活之程度，自無從請求原告扶養。
三、復按借用人應於契約所定期限屆滿時，返還借用物；未定期
    限者，應於依借貸之目的使用完畢時返還之。但經過相當時
    期，可推定借用人已使用完畢者，貸與人亦得為返還之請求
    。借貸未定期限，亦不能依借貸之目的而定其期限者，貸與
    人得隨時請求返還借用物，民法第470條定有明文，查本件
    原告提供系爭房屋予被告居住，自己卻居住於住臺中市○○
    區○○里○○街2巷5號，是見系爭房屋並非兩造基於親屬關
    係共居一起以營共同生活之處所，本件被告雖係出國求學歸
    國而獨自居處於原告提供之處所居住，然與原告間並無以永
    久共同生活為目的而同居之團體關係，並無法依借貸之目的
    而定其期限，兩造間復未約定房屋借貸期限，原告依上開規
    定隨時終止兩造間之使用借貸契約。本件原告既以起訴狀繕
    本之送達為終止契約之意思表示，該意思於被告於98年6月
    15 日收受送達時發生效力。
四、繼按使用借貸契約終止後，貸與人除得本於借用物返還請求
    權，請求返還借用物外，倘貸與人為借用物之所有人時，並
    得本於所有權之作用，依無權占有之法律關係，請求返還借
    用物，最高法院78年度台上字第610號著有判決意旨可參，
    本件被告居住於系爭房屋既未能得原告同意，又無其他法律
    上之權源即屬無權占有原告所有之系爭房屋，是原告依據使
    用借貸終止契約後之法律關係及依民法第767條規定請求被
    告自該房屋遷離，尚非無據，應予准許。
五、原告陳明願供擔保聲請宣告假執行，經核均與法律規定相符
    ，爰酌定相當擔保金額准許之。
六、本件事證已臻明確，兩造其餘之攻擊防禦方法，與判決基礎
    之事實及結果並無影響，爰不予審酌，併此敘明。
肆、訴訟費用負擔之依據：民事訴訟法第78條。
中    華    民    國    99    年    4     月    30    日
                  民事第三庭    法  官  許石慶
正本係照原本作成。
如對本判決上訴，須於判決送達後20日內向本院提出上訴狀。
中    華    民    國    99    年    4     月    30    日
                                書記官

司法院資訊處製作；財團法人民間司法改革基金會備份。
